臺灣臺東地方法院民事判決
110年度簡上字第11號
上  訴  人  傅仰曄
訴訟代理人  柏仙妮律師
被  上訴人  傅承慶
            傅竹迎(民國00年0月00日生）


兼  上一人
法定代理人  傅仰璽（即傅竹迎之父）

            廖秀英 (即傅竹迎之母）  


被  上訴人  廖健吾即亞洲檳榔王專賣店

上列當事人間請求返還房屋等事件，上訴人對於中華民國110年3
月16日本院臺東簡易庭110年度東簡字第71號第一審簡易判決提
起上訴，本院不經言詞辯論，判決如下:
    主  文
原判決廢棄，發回本院臺東簡易庭。 
    事實及理由
壹、第一審之訴訟程序有重大之瑕疵者，除兩造同意願由第二審
    法院就該事件為裁判者外，因維持審級制度認為必要時，第
    二審法院得不經言詞辯論，廢棄原判決，將該事件發回原法
    院，民事訴訟法第451 條第1 項、第2 項、第453 條分別定
    有明文。上開規定並為簡易訴訟程序之第二審程序所準用，
    亦為同法第436條之1第3項所明定。而所謂第一審之訴訟程
    序有重大瑕疵，係指第一審違背訴訟程序之規定，其違背與
    判決內容有因果關係，或因訴訟程序違背規定，不適於為第
    二審辯論及判決之基礎者而言（最高法院48年台上字第127 
    號判例意旨參照）；所謂因維持審級制度之必要，係指當事
    人因在第一審之審級利益被剝奪，致受不利之判決，且與少
    經一審級無異，須發回原法院以回復其審級利益而言（最高
    法院84年度台上字第58號、86年度台上字第 3069 號判決意
    旨參照）。又民事訴訟法第249條第2項第2款所謂原告之訴
    ，依其所訴之事實，在法律上顯無理由者，係指依原告於訴
    狀內記載之事實觀之，在法律上顯然不能獲得勝訴之判決者
    而言；若僅因訴狀內不表明證據，致不知原告所訴事實是否
    真實者，即不得謂原告之訴在法律上顯無理由(最高法院62
    年台上字第845號判例意旨參照)。申言之，必須依據原告所
    訴之事實「不經調查」，即可認其訴在法律上顯無理由而應
    受敗訴之判決者，始足當之；倘依其所訴之事實，尚待法院
    之調查證據，始能確定該事實之存否，自無本條項規定之適
    用(最高法院96年度台上字第2510號判決意旨參照)。從而，
    依原告主張之事實觀之，其在法律上尚非顯然不能獲得勝訴
    ，卻遭第一審法院未經言詞辯論逕以判決駁回，原告在第一
    審實質之審級利益顯遭剝奪，第一審之訴訟程序即有重大瑕
    疵，除兩造同意願由第二審法院就該事件為裁判者外，第二
    審法院為維持審級制度，即得廢棄原判決，將該事件發回原
    法院（最高法院107年度台上字第1645號、109年度台上字第
    1074號判決意旨參照）。
貳、上訴人於原審起訴主張：坐落臺東縣○○市○○段000000000號
    土地上之同段2832建號、門牌號碼臺東縣○○市○○路000號建
    物（下稱系爭建物）， 本為上訴人與被上訴人傅仰璽之父
    ，即已於民國105年3月19 日死亡之被繼承人傅子桓所有，
    傅子桓生前，曾於104年12月1日書立並經本院公證處作成10
    4年度東院認字第000000000號認證書之自書遺囑（下稱系爭
    遺囑），傅子桓除於遺囑中載明系爭建物應歸由上訴人繼承
    取得外，並以被上訴人傅仰璽對其有家暴行為為由，表明被
    上訴人傅仰璽應喪失繼承權。而系爭建物現為被上訴人無權
    占有使用中，為此爰依民法第767條第1項前段所有物返還請
    求權之法律關係，請求被上訴人遷讓系爭建物；另併本於民
    法第184條第 1項前段侵權行為、第179條不當得利之規定，
    請求被上訴人分別或連帶返還相當於租金之損害金及法定遲
    延利息。原審判決則以：系爭建物業以繼承為原因，於110
    年2月20日登記為上訴人、被上訴人傅仰璽及訴外人傅遜公
    同共有，在上訴人依遺囑或分割共有物之法律關係，取得單
    獨所有權前，仍為其等公同共有；系爭建物遭他人無權占用
    所生之不當得利或侵權行為損害賠償債權，則屬公同共有債
    權。上訴人僅得請求命無權占有之被上訴人，向共有人全體
    返還系爭建物；公同共有債權權利之行使，亦須得其他公同
    共有人全體之同意，或由公同共有人全體為原告，且上訴人
    不得僅請求就自己可分得之部分為給付。上訴人卻逕自請求
    向自己為返還及為全部之給付，其訴在法律上顯無理由，乃
    不經言詞辯論，判決駁回上訴人之訴。上訴人對原審判決不
    服，以：上訴人依系爭遺囑之內容，自繼承發生時起，不待
    登記即依法取得系爭建物之單獨所有權，並得本於所有權人
    之地位，行使所有物返還請求權及不當得利請求權，原審判
    決認定系爭建物為公同共有，顯有認定事實理由不備及違背
    法令之違誤；另原審未開庭審理，亦未就上訴人主張依被繼
    承人遺囑之內容，已取得系爭建物單獨所有權之法律見解及
    聲明是否有理由，依證據實體審酌，即認上訴人主張為所有
    權人於法律上無理由，且未先闡明及命上訴人補正，不經言
    詞辯論逕以判決駁回上訴人之訴，違反民事訴訟法第249條
    第2項之規定為由，提起上訴。
參、本院查：
一、被繼承人所立遺囑之內容，如將某特定遺產，或遺產之全部
    或一部，分配予繼承人中之某一人，其性質究屬遺贈、應繼
    分之指定、遺產分割方法之指定，甚或是伴隨應繼分指定之
    分割方法的指定，應探究被繼承人遺囑之真意以定。如被繼
    承人之遺囑內容，將遺產中的某不動產，為遺產分割方法之
    指定，將之分配予某一繼承人單獨取得，依民法第1165條第
     1項規定，自應從其所定，並於被繼承人死亡遺囑生效時，
    依其所定遺產分割方法即生遺產分割之效力，縱有違反特留
    分之規定，其指定亦非無效，除經特留分被侵害之繼承人合
    法行使扣減權外，應無待登記，即由該繼承人取得單獨之不
    動產所有權，無民法第1151條有關遺產未分割前為公同共有
    ，以及土地登記規則第120條規定之適用，該繼承人除得單
    獨申請辦理繼承登記外，並得單獨本其全部所有權人之地位
    主張權利，當事人即為適格，無庸由全體繼承人起訴，亦無
    須聲明返還予全體繼承人 （最高法院97年度台上字第 2217
     號、103年度台上字第880號 106年度台上字第2895號判決
    意旨綜合參照）。
二、上訴人主張其與被上訴人傅仰璽之被繼承人傅子桓，生前曾
    書立經本院公證處認證之系爭遺囑，傅子桓除於遺囑中載明
    系爭建物應歸上訴人取得外，並表明被上訴人傅仰璽應喪失
    繼承權之事實，業據其提出系爭遺囑影本1件為證（見原審
    卷30-37頁）。則系爭遺囑將系爭建物分歸上訴人取得，是
    否具遺產分割方法指定之性質，並於傅子桓死亡遺囑生效時
    ，依其所定遺產分割方法即生遺產分割之效力，不待登記即
    由上訴人單獨繼承取得系爭建物之所有權，上訴人並得單獨
    本其全部所有權人之地位主張權利，且不因系爭建物現登記
    為公同共有而受影響？以及系爭遺囑之內容是否有違反特留
    分之規定，並經特留分被侵害之繼承人合法行使扣減權，被
    上訴人傅仰璽有無喪失繼承權之情事，已無從行使扣減權？
    又果若上訴人已單獨繼承取得系爭建物之所有權，系爭建物
    之占有使用情形為何，占有人是否無占有使用之正當權源，
    而構成對上訴人所有權之妨害，並應對上訴人負侵權行為或
    不當得利之賠償（返還）責任暨其數額？均有待兩造就上開
    待證事實，進行攻擊防禦並調查證據後，始能認定。本件顯
    非依據上訴人所述之起訴意旨，不經調查即可認定其訴在法
    律上顯無理由者，原審判決卻依民事訴訟法第249條第 2項
    規定，不經言詞辯論，逕以判決駁上訴人之訴，其所為之訴
    訟程序應有重大瑕疵，且依照上情，上訴人在第一審之審級
    利益被剝奪，致受不利之判決，自有維持審級制度以保護上
    訴人訴訟權益之必要。
三、本院於110 年5月19日依民事訴訟法第451條第2項規定，函
    請兩造就上開訴訟程序之重大瑕疵表示意見，並曉諭兩造是
    否同意由本院自為裁判（見上訴卷53頁），被上訴人傅承慶
    、傅竹迎、廖秀英雖分別提出民事陳報狀，陳稱：同意願由
    第二審法院就本事件為裁判，無庸廢棄發回本院簡易庭審理
    等語（見上訴卷60-64頁）；惟上訴人則提出民事陳述意見
    狀，明確表示：為維護當事人間之審級利益，應將本事件發
    回原審更為審理，上訴人認不宜亦不同意第二審法院直接就
    本事件為裁判等語（見上訴卷66頁）；其餘被上訴人則未具
    狀表示任何意見，足見兩造就本事件，無法達成由本院自為
    實體裁判之合意。從而，原審判決訴訟程序既有前開重大瑕
    疵，且有維持審級制度必要，兩造復未能同意由本院自為實
    體裁判，上訴人執此指摘原審判決不當，求予廢棄，自屬有
    理由。爰將原審判決廢棄，發回本院臺東簡易庭重行審理，
    以符法制，並不經言詞辯論為之。
肆、據上論結，本件上訴意旨求予廢棄為有理由，依民事訴訟法
    第436條之1第3項、第451條第1項、第453條，判決如主文。
     
中　　華　　民　　國　　110 　年　　6 　　月　　9 　　日
                  民事庭  審判長法  官   劉長宜
                                法  官   王麗芳
                                法  官   李立青 
以上正本係照原本作成。
本判決不得上訴。
中　　華　　民　　國　　110 　年　　6 　　月　　11　　日
                                書記官　高竹瑩